【裁判字號】    97,重上國,15
【裁判日期】    991214
【裁判案由】    國家賠償
【裁判全文】
臺灣高等法院民事判決                97年度重上國字第15號
上  訴  人  賴慧珍
            林于婷
            林賴勇
            魏秋美
            藍增地
            黃真菊
共      同
訴訟代理人  劉永培律師
被上訴人    交通部臺灣區○道○○○路局南區工程處
法定代理人  洪明鑑
被上訴人    內政部警政署國道公路警察局
法定代理人  陳子敬
共      同
訴訟代理人  翁方彬律師
上列當事人間請求國家賠償事件，上訴人對於中華民國97年10月
30日臺灣板橋地方法院97年度重國字第7號第一審判決提起上訴
，本院於99年11月30日言詞辯論終結，判決如下：
    主      文
上訴駁回。
第二審訴訟費用由上訴人賴慧珍負擔百分之二十、上訴人林于婷
負擔百分之十九、上訴人林賴勇負擔百分之一、上訴人魏秋美負
擔百分十九、上訴人藍增地負擔百分之二十二，餘由上訴人黃真
菊負擔。
    事實及理由
壹、程序部分：
一、上訴人於起訴前，曾依國家賠償法（下稱國賠法）第2條第2
    項規定，分別向被上訴人交通部台灣區○道○○○路局南區
    工程處（以下稱南工處）、內政部警政署國道公路警察局（
    以下稱國道公路警察局，與南工處則合稱為被上訴人）請求
    損害賠償，均遭拒絕等情，有卷附南工處民國（下同）97年
    5月22日南工字第0970003092號函檢附97年賠議字第1號拒絕
    賠償理由書、國道公路警察局97年4月29日公局秘字第09700
    71522號函檢附97年公局賠議字第00001號拒絕賠償理由書可
    憑（見本院卷(一)第84至85頁、原審卷第10至14頁），故上訴
    人提起本件國家賠償訴訟，核與同法第10條第1項、第11條
    第1項前段規定相符，合先陳明。
二、南工處之法定代理人原為「程經華」，嗣於本院審理中變更
    為「洪明鑑」，洪明鑑並向本院聲明承受訴訟，有卷附聲明
    承受訴訟狀、交通部98年8月26日交人字第0980048289號令
    可參（見本院卷(二)第12至15頁），核與民事訴訟法第170條
    、第175條規定相符，應予准許，併此敘明。
貳、實體部分：
一、上訴人賴慧珍、林于婷、林賴勇、魏秋美、藍增地、黃真菊
    （以下各稱賴慧珍、林于婷、林賴勇、魏秋美、藍增地、黃
    真菊，合稱為上訴人）主張：訴外人李秋漢（下稱李秋漢）
    於96年12月7日0時許，酒後駕駛車牌號碼1459-NX號自用小
    客車，沿國道三號高速公路梅山交流道之北向出口（約北上
    279.3公里處），逆向往南行駛；詎南工處於同日0時17分許
    接獲通報後，雖於0時18分許轉知國道公路警察局，國道公
    路警察局僅指派編號827、856號巡邏車前往實施攔停措施，
    卻未採取撒置釘棒或射擊輪胎等強制攔截，且未與南工處封
    閉白河收費站禁止車輛通行，亦未採取警示、疏導等防護管
    制等作為，足見國道警察局、南工處所屬之人員，於執行職
    務時自有過失；另南工處未在交流道入口設置防止逆向車輛
    行使之設施，自屬公有公共設施設置有欠缺；至0時35分許
    ，該車行經於北上304公里處時，適有藍友成駕駛車牌號碼
    6P-5272號自用小客車搭載林明正、林敬欣，順向由南往北
    方向行駛，致兩車發生撞擊，造成兩車當場起火燃燒，致李
    秋漢、藍友成、林明正、林敬欣死亡。而賴慧珍、林于婷、
    林賴勇分別為林明正之母、女、兄；魏秋美為林敬欣之母；
    藍增地、黃真菊則為藍友成之父、母，因被上訴人前開過失
    不法行為，致上訴人痛失至親，因而受有如附表所示之損害
    等情。爰依國賠法第2條第2項、第3條第1項規定，求為命被
    上訴人應連帶給付上訴人各如附表所示之金額並加計自起訴
    狀繕本送達翌日起算法定遲延利息之判決（原審為上訴人全
    部敗訴之判決，上訴人全部聲明不服，提起上訴）。並於本
    院上訴聲明：(一)原判決廢棄。(二)被上訴人應連帶給付上訴人
    各如附表所示之金額，及均自起訴狀繕本送達翌日起至清償
    日止之法定遲延利息。(三)願供擔保請准宣告假執行。
二、被上訴人則以：(一)南工處部分：本件屬違反公路交通管理事
    件之稽查取締事項，伊於0時17分接獲通報後，旋即於0時18
    分轉知國道公路警察局處理，伊所屬之人員並無過失可言；
    另高速公路之標誌、標線均係依「道路交通標誌標線號誌設
    置規則」設置，伊並無公有公共設施設置或管理有欠缺之情
    事；(二)國道公路警察局部分：伊所屬之編號827、856號巡邏
    車警員，分別攔停李秋漢所駕駛之小客車無效後，即請求支
    援，並於0時32分在高速公路北上313.7公里處白河收費站，
    完成封閉管制，系爭車禍肇事主因係李秋漢酒後駕駛自小客
    車逆向行駛所致，伊所屬之警員執行職務並無過失；各等語
    ，資為抗辯。並於本院皆答辯聲明：(一)如主文所示。(二)如受
    不利之判決，願供擔保請准宣告免為假執行。
三、查，李秋漢於96年12月7日0時許，酒後駕駛車牌號碼1459-N
    X號自用小客車，沿國道三號高速公路梅山交流道之北向出
    口（約北上279.3公里處），逆向往南行駛；南工處於同日0
    時17分許接獲通報後，旋即於0時18分許轉知國道公路警察
    局，國道公路警察局指派編號827、856號巡邏車前往攔停未
    果；至0時35分許，該車於行經北上304公里處時，適有藍友
    成駕駛車牌號碼6P-5272號自用小客車搭載林明正、林敬欣
    ，順向由南往北方向行駛，致兩車發生撞擊，造成兩車當場
    起火燃燒，致李秋漢、藍友成、林明正、林敬欣死亡等情，
    有卷附南工處交控中心值班工作紀錄簿、國道警局第8警察
    隊無線電通信聯絡紀錄表、錄音光碟譯文可憑（見原審卷第
    69至69-5頁、第79至80頁、本院卷(二)第53至55頁），並經本
    院依職權調閱台灣台南地方法院檢察署（下稱台南地檢署）
    97年度偵字第2006號偵查卷（下稱偵查卷）查核屬實（見本
    院卷(一)第81頁），且為兩造所不爭執（見本院卷(二)第61至62
    頁、第65至66頁、第79至80頁），堪信為真。
四、本院應審究者為(一)被上訴人所屬人員就系爭車禍之發生是否
    有過失？(二)南工處對於公有公共設施之設置是否有欠缺？(三)
    若有，則上訴人請求被上訴人賠償之金額以若干為當？茲分
    別論述如下：
(一)、被上訴人所屬人員就系爭車禍之發生是否有過失？
  1.按公務員於執行職務行使公權力時，因故意或過失不法侵害
    人民自由或權利者，國家應負損害賠償責任。公務員怠於執
    行職務，致人民自由或權利遭受損害者亦同。國賠法第2條
    第2項定有明文。
  2.經查：
    (1)、國道公路警察局第八警察隊於96年12月7日０時18分接
        獲南工處所屬之交控中心通報，國道三號約279.3公里
        梅山交流道有車輛逆向行駛於北上車道，獲報後該隊勤
        務指揮中心即調派古坑分隊編號827號巡邏車（在南下
        車道巡邏）前往攔查，該巡邏車於0時30分許，於南下
        294公里發現該逆向之自小客車（車號1459-NX），即以
        閃光燈、側燈、警報器併使用麥克風多項方式進行攔停
        ，該車不予理會仍繼續逆向往南行駛，員警見攔查不停
        ，即通報該隊勤務指揮中心命白河分隊線上編號856號
        巡邏車攔截，編號856號巡邏車員警獲報後於0時33分北
        上302公里處發現該逆向之自小客車，遂以警報器、廣
        播、燈號示意停車，該車仍不予理會繼續逆向往南行駛
        ，編號856號巡邏車見攔阻無效後，即以無線電向該隊
        勤務指揮中心報告請求支援。此時勤務指揮中心已先調
        派編號806號（督勤）、808號巡邏車至白河收費站（31
        3.7公里處）完成佈署，阻斷北上通行車輛，並於0時32
        分完成封閉管制等情，有卷附無線電通信聯絡紀錄表可
        稽（見原審卷第79至80頁），且為上訴人所不爭執，堪
        信為真。
    (2)、是以，國道公路警察局於0時18分接獲南工處所屬之交
        控中心通報，在國道三號約279.3公里梅山交流道有車
        輛逆向行駛於北上車道，立即調派在附近值勤之古坑分
        隊編號827號巡邏車前往找尋，先掌握逆向駕駛車輛之
        所在位置；嗣於0時30分許，發現該逆向之自小客車，
        即以閃光燈、側燈、警報器併使用麥克風多項方式進行
        攔停，警示告知逆向駕駛人之違規行為，見勸阻無效，
        即通知編號856號巡邏車北上攔截，並已先調派編號806
        號、808號巡邏車至白河收費站封閉車道管制，阻斷北
        上通行車輛，減少危險路段內之車輛行駛，已在時間急
        迫（自0時18分獲報至0時35分發生系爭車禍時，約17分
        鐘）、夜間勤務警力有限、注意逆向駕駛者與順向用路
        人之安全等情形下，業已善盡進行攔停逆向行駛車輛、
        阻斷北上車流之義務，可證國道公路警察局所屬之人員
        於執行前開職務並未有何不法過失之行為，或怠於執行
        職務之情事可言。
    (3)、另南工處所屬之交控中心於0時17分接獲用路人通報，
        於國道三號約279.3公里梅山交流道有車輛逆向行駛於
        北上車道乙事後，立即於0時18分通知國道公路警察局
        處理乙節，有卷附值班工作紀錄簿及通聯紀錄光碟可參
        （見原審卷第69至69-5頁），足見南工處所屬交控中心
        人員亦未有執行職務有過失不法之行為，或怠於執行職
        務之情形。
  3.上訴人雖主張：國道公路警察局於0時18分獲報後，僅指派
    一輛警車（編號827）於南下車道進行攔截，並以閃光燈、
    側燈、警報器併使用麥克風方式攔停，而未採撒置釘棒、雞
    爪釘、或射擊輪胎等方式強行攔截，且獲報後，未「立即」
    通報827、856號警車攔截，並立即對北上之白河收費站實施
    禁止車輛通行，雖於0時32分在白河收費站完成禁止所有北
    上車輛通行之阻斷措施，然對於先前已通過該收費站之車輛
    ，均未採取任何告知、疏導等管制措施，而856警車前往協
    助實施攔停，途中超過被害人之車輛，亦未採取任何警告、
    疏導至外側車道、路邊等防護作為，任令被害人車輛陷入危
    險狀態，自有過失云云。惟查：
    (1)、國道公路警察局於接獲有車輛逆向行駛於國道三號公路
        之通報，首應確認並掌握該逆向車輛駕駛人之位置，故
        於警力有限之情形下，該局派遣離系爭逆向車輛最近之
        一台警車（編號827）先予以進行找尋與確認是否真有
        逆向車輛行駛於該國道內，自難強求警局於一接獲通報
        於尚未知悉是否確有逆向車輛行駛於國道三號公路時，
        即貿然動員全體車輛於國道上搜尋系爭逆向行駛之車輛
        ，故國道公路警察局於獲報後，立即指派編號827警車
        一輛，前往據報之路段找尋與確定該車之行蹤，核屬執
        行職務之必要且適當之行為，顯難謂有何過失。
    (2)、嗣於0時30分，前開警車發現該逆向行駛車輛後，因對
        於該逆向駕駛者之心智狀況，究係惡意逆向行駛抑或是
        酒醉駕車，難以掌握與分辨，自不宜貿然進行強行攔阻
        ，以避免造成逆向駕駛者一時緊張而失控，導致撞擊其
        他高速行駛中之車輛，而產生立即危險。是國道公路警
        察局所屬之前開警車員警，以警報器、廣播、燈號示意
        勸阻停車，亦屬適當之攔截逆向車輛之行為。
    (3)、上訴人雖一再主張：國道公路警察局並未以撒鐵釘、射
        輪胎等強制方式，予以攔停該逆向行駛之車輛，顯有過
        失云云。然：
        、依「內政部警政署國道公路警察局交通裝備檢查執
            行要點」，國道警察於執行職務之警車內，並無鐵
            釘、雞爪釘等器材之配備裝置（見本院卷(二)第69至
            75頁），益徵前開警車於攔停系爭逆向行駛車輛（
            車號1459-NX），以警報器、廣播、燈號示意勸阻
            停車之行為，核屬適當之處置行為。
        、又警察人員執行職務時，遇有警察人員所防衛之土
            地、建築物、工作物、車、船、航空器或他人之生
            命、身體、自由、財產遭受危害或脅迫時，得使用
            槍械，警械使用條例第4條第1項第4款固定有明文
            。但此條款係指警察人員，因他人之生命、身體、
            自由、財產遭受危害或脅迫之立即危險時，得使用
            槍械之情形而言。本件李秋漢駕駛之自小客車（車
            號1459-NX），雖逆向行駛於國道三號公路上，然
            此係屬一交通違規之事件，核與前開警械使用條例
            第4條第1項第4款規定，必須因他人之生命、身體
            、自由、財產遭受危害或脅迫之立即危險情狀，執
            行職務之警察人員得使用槍械之要件不符。自難僅
            因李秋漢駕駛系爭逆向車輛（車號1459-NX）於0時
            35分，與藍友成駕駛之順向行駛車輛（車號6P-527
            2）搭載林明正、林敬欣發生撞擊，造成兩車當場
            起火燃燒，致李秋漢、藍友成、林明正、林敬欣四
            人當場死亡，即可謂前開警車未使用槍械射擊系爭
            逆向車輛之輪胎，係屬違反警械使用條例第4條第1
            項第4款之規定而有過失。
        、況前開時間，行駛於國道三號公路上之車輛，除系
            爭逆向行駛之車輛外，尚有其那順向行駛之車輛，
            而灑鐵釘、雞爪釘與射擊輪胎，定會造成車輛爆胎
            ，將導致車輛失控，若前開警車貿然採取灑鐵釘、
            雞爪釘或射擊輪胎等強制攔停之方式，不僅危及逆
            向駕駛者之生命安全，甚至連順向用路人與警員之
            生命安全，亦同遭威脅，更有可能造成其他正常駕
            駛車輛之立即危險發生。由此以觀，前開警車於0
            時30分發現系爭逆向車輛後，並未採取灑鐵釘、雞
            爪釘或射擊輪胎等強制攔停之方式，要難謂有何過
            失。是上訴人一再主張：國道公路警察局並未以撒
            鐵釘、射輪胎等強制方式，予以攔停該逆向行駛之
            車輛，顯有過失云云，並無可取。
    (4)、另上訴人主張：國道公路警察局於接獲通報後，未同時
        對北上之白河收費站實施禁止車輛通行，係屬有過失云
        云。承前所述，行駛於國道三號公路上之車輛，除系爭
        逆向車輛之外，尚有其他正常行駛之順向車輛，如可因
        一通用路人之電話，於尚未搜尋與確定系爭逆向車輛前
        ，即貿然對收費站管制與封閉，當會立即影響順向用路
        人之行車權益與安全；基於前開考量，及國道公路警察
        局在夜間警力有限之情形下，先將造成危險源之系爭逆
        向駕駛者予以攔停，自屬首要任務，亦係最有效之方式
        ，於攔停無效後，再著手進行管制車流之作為，自屬適
        當；況國道公路警察局所屬警車（編號827）於0時30分
        於攔停無效後，立即回報，請求支援，該局於0時32分
        即完成封閉白河收費站實施禁止車輛通行之措施，亦難
        謂有何過失或怠於行使職務之情事。
    (5)、上訴人再主張：國道公路警察局所屬前開警車於北上攔
        停系爭逆向車輛前，於超越被害人之車輛時，並未為指
        示停靠路邊或為其他告知之措施，自屬有過失云云。但
        查：
        、被害人車輛（車號6P-5272）於96年12月7日凌晨0
            時27分18秒駛至白河收費站，白河收費站之地點為
            313.7公里處，而系爭車禍發生對撞點係在304公里
            處，時間則為同日之0時35分，313.7公里至304公
            里，間距為9.7公里，時間約為7.5分鐘，平均車速
            每分鐘為1.2933公里，被害人車輛自313.7公里處
            之白河收費站，至310公里處編號856號巡邏車之距
            離為3.7公里，被害人車輛行駛2分40秒之距離為3.
            4488公里，由時間及車速計算，編號856號巡邏車
            自310公里處往北攔阻系爭逆向車輛之際，被害人
            車輛之行車距離為3.4488公里，斯時編號856號之
            巡邏車距離白河收費站為3.7公里，則編號856號巡
            邏車啟車前去攔阻逆向車之際，被害人車輛仍在編
            號856號巡邏車之後面等情，有卷附被害人車輛至
            白河收費站之現場照片可稽（見原審卷第155頁）
            ；足見被害人之車輛既行駛在國道公路警察局之所
            屬編號856警車之後面，則前開警車要屬無法對被
            害人車輛為警告之措施。故上訴人主張：國道公路
            警察局所屬前開警車於攔停系爭逆向車輛時，於超
            越被害人之車輛時，並未為指示停靠路邊或為其他
            告知之措施，自屬有過失云云，要與事實不符，礙
            難採信。
        、況國道公路警察局所屬編號856號警車於0時30分接
            獲指示，北上前往攔停系爭逆向車輛，該警車於0
            時33分在302公里處發現系爭逆向車輛，仍無法攔
            停，致於304公里處發生系爭車禍，可見當時情況
            十分緊急，而前開編號856號警車北上之目的，既
            在儘速攔停系爭逆向車輛，自無餘力與時間，指示
            順向之車輛靠路邊停駛或為其他警告之措施，縱認
            前開編號856號警車於超越被害人車輛時，並未對
            被害人車輛為警告之措施乙節為真，亦難謂前開警
            車有何過失。
    (6)、雖上訴人執「一般火災發生搶救標準作業程序」，並無
        必須先行確認有無火災之發生，即必須前往救災為由，
        主張國道公路警察局於獲報有逆向車輛時，並未有先行
        找尋與確認逆向車輛之規定，始能採取應應變措施之規
        定，足見國道公路警察局未於獲報時，立即封閉白河收
        費站，自屬有過失云云。但查：
        、交通違規事件之取締，與火災之救助不同，本件自
            無「一般火災發生搶救標準作業程序」之適用餘地
            。且承前所陳，國道三號公路上，除系爭逆向車輛
            之外，尚有其他正常行駛之車輛，國道公路警察局
            於獲報後，若未能確認是否有此一逆向違規車輛之
            存在，即必須封閉所有之收費站及交流道，當會嚴
            重有礙其他駕駛人之用路權，且會造成車輛之回堵
            與塞車，並需動用多名警力，此顯有違反交通行政
            上之比例原則至明。
        、是以，國道公路警察局基於前開交通與警力有限之
            情形下之考量，對於逆向車輛之違規取締流程，先
            行確認有無通報中所稱之逆向車輛，其正確位置後
            ，再進行攔停之作為，核屬適當，要難謂有何過失
            可言。故上訴人執「一般火災發生搶救標準作業程
            序」，並無必須先行確認有無火災之發生，即必須
            前往救災為由，主張國道公路警察局於獲報有逆向
            車輛時，未立即封閉白河收費站，自屬有過失云云
            ，仍無可取。
    (7)、上訴人又以國道公路警察局於另案夜間發現逆向車輛行
        駛國道三號公路時，卻是指派8輛警車前開強力攔阻，
        並有3輛警車將車道封閉，可見該局於本件獲報有逆向
        車輛行駛國道三號279.3公里處，僅指派一輛警車前往
        處理，自有過失云云，固據提出98年2月29日自由時報
        剪報為證（見本院卷(一)第73至74頁）。但查，另案逆向
        車輛行駛事件與本件逆向行駛車輛之交通違規事件是否
        相同，自難憑報載事實予以論斷；且本件車禍發生於96
        年12月7日，與另案逆向車輛行駛事件時間相距已達1年
        有餘，期間國道三號公路上曾發生多起重大交通違規事
        件，國道公路警察局針對各起重大交通違規事件予以檢
        討與改進攔阻之措施，並增加警力與取締車輛之配備，
        自難僅憑國道公路警察局於距系爭車禍發生後1年有餘
        之管制措施，即可指摘國道公路警察局就系爭車禍之發
        生，於執行職務中有不法之過失行為，或有怠於執行職
        務之情事。
  4.上訴人另又主張：南工處未於0時17分接獲用路人通報，於
    國道三號279.3公里處有逆向車輛行駛中，立即封閉白河收
    費站，致發生系爭車禍，自屬有過失云云，固據提出交通部
    台灣區○道○○○路局97年度災防業務簡報為證（見本院卷
    (一)第129至136頁）。惟查：
    (1)、國道三號公路上，除系爭逆向車輛外，尚有其他正常行
        駛之車輛，南工處於接獲用路人通報後，業已立即通報
        國道公路警察局前往處理；且於國道公路警察局尚未能
        確認是否有此一逆向違規車輛之存在前，即封閉所有之
        收費站及交流道，當會嚴重有礙其他駕駛人之用路權，
        且會造成車輛之回堵與塞車，此顯有違反交通行政上之
        比例原則。是南工處所屬人員將逆向車輛通知國道公路
        警察局，自已盡其執行職務之注意義務，要難僅因南工
        處於國道公路警察局尚未尋獲與確認有此一逆向車輛前
        ，且於攔阻未果後，始配合該公路警察局為封閉白河收
        費站，即可謂其於獲報當時，未立即封閉白河收費站，
        係屬執行職務有過失。
    (2)、再觀諸上訴人所舉前開交通部台灣區○道○○○路局97
        年度災防業務簡報意旨，是針對國道公路之重大交通違
        規事件予以檢討並研擬日後如何防範與管理之措施，以
        避免重大交通違規事件之再度發生，且該簡報係於97年
        11月11日日所作成（見本院卷(一)第129頁），而本件車
        禍係發生在簡報作成前之96年12月7日（相差約1年），
        自難僅憑系爭車禍發生後，交通部台灣區○道○○○路
        局97年度災防業務簡報，針對國道公路重大交通違規事
        件予以檢討，並研擬防範管制措施，即可謂南工處於本
        件接獲通報有逆向車輛，未立即封閉白河收費站，係屬
        執行職務有過失。故上訴人執此主張南工處獲報後，未
        立即封閉白河收費站，其執行職務為有過失云云，並無
        可採。
  5.上訴人另又主張：南工處未於獲報時，立即封閉車道並發佈
    命令公告有逆向車輛行駛之情事，致系爭車禍發生，顯有過
    失云云。惟查，為維護高速公路及快速公路交通安全與暢通
    ，該管公路管理機關或警察機關於必要時，得發布命令，指
    定時段於高速公路及快速公路特定匝道或路段之車道、路肩
    ，禁止、限制或開放車輛通行。高速公路及快速公路交通管
    制規則第19條第3項固有明文。但此規定，係指南工處事前
    發佈命令公告周知，俾使用路人獲知相關資訊提前因應，且
    應登載於政府公報及新聞紙，並得以適當之方法，將公告內
    容廣泛告知，此觀行政程序法第154條規定自明。然本件系
    爭逆向車輛行駛於國道三號公路上，係屬突發之交通違規事
    件，並非屬南工處依前開規定得事先發佈公告管制命令之對
    象與客體。是上訴人主張：南工處未於獲報時，立即封閉車
    道並發佈命令公告有逆向車輛行駛之情事，致系爭車禍之發
    生，顯有過失云云，仍無可採。
  6.綜上，南工處於獲報後立即通知國道公路警察局前往確認並
    處理，其所屬人員於執行職務，並無過失或怠於行使職務之
    情事；而國道公路警察局於0時18分獲報後，即指派警車前
    往找尋並確定是否有此逆向車輛，於0時30分發現該車後，
    採取必要之攔停措施無效後，0時32分即完成封閉白河收費
    站，0時33分再度發現該車並予攔停未果，該車即於0時35分
    與被害人車輛發生相撞，致發生系爭車禍，業如前述，足見
    國道公路警察局於獲報至發生系爭車禍前，共計約17分鐘內
    ，業已盡其取締及攔阻逆向車輛違規之義務，並未有過失或
    怠於執行職務之情事。
(二)、南工處對於公有公共設施之設置是否有欠缺？
  1.按公有公共設施因設置或管理有欠缺，致人民生命、身體或
    財產受損害者，國家應負損害賠償責任，國家賠償法第3條
    第1項固定有明文。惟所謂公共設施之設置有欠缺，係指公
    共設施建造之初，即存有瑕疵而言；管理有欠缺者，係指公
    共設施建造後未妥善保管，怠為修護致該物發生瑕疵而言。
    又人民依上開規定請求國家賠償時，尚須人民之生命、身體
    或財產所受之損害，與公有公共設施之設置或管理之欠缺，
    具有相當因果關係，始足當之。亦即在公有公共設施因設置
    或管理有欠缺之情況下，依客觀之觀察，通常會發生損害者
    ，即為有因果關係，如必不生該等損害或通常亦不生該等損
    害者，則不具有因果關係（最高法院95年度台上字第923號
    判決意旨參照）。
  2.上訴人主張：南工處未在交流道入口處設置防止逆向車輛行
    駛之設施，顯屬公有公共設施之設置有欠缺云云。經查，車
    輛不應逆向行駛，此為眾所周知之事實；且依目前實施之「
    道路交通標誌標線號誌設置規則」，並無規定南工處應在高
    速公路交流道入口處設置防止逆向車輛行駛之設施，足見南
    工處並無於交流道入口處設置防止逆向車輛行駛之設施之義
    務。故上訴人主張：南工處未在交流道入口處設置防止逆向
    車輛行駛之設施，顯屬公有公共設施之設置有欠缺云云，並
    無可取。
  3.上訴人另又主張：南工處設置攝影機與監視螢幕，卻未發現
    系爭逆向車輛之位置，以採取應變措施，其設置攝影機顯有
    欠缺，暨其所屬人員亦有過失云云。然查：
    (1)、南工處設置攝影機與電視畫面，其目的係為觀察國道公
        路上之車流量之多寡而作適時之交通管制，並非針對逆
        向車輛之違規取締與攔阻而設置；且，南工處所屬之交
        控中心電收錄攝影機之電視畫面，是數部攝影機共用一
        電視畫面，且每隔6秒，呈現出某攝影機所拍攝之畫面
        並傳回該電視畫面，足見攝影機之裝置、傳輸路線與電
        視畫面上確實無法呈現系爭逆向車輛之正確位置；況攝
        影機之設立位置係固定於某一處，亦僅能拍攝到固定地
        點之畫面，而逆向車輛係於國道三號公路上以高速行駛
        中，益徵前開固定攝影機確實無法錄下快速行駛中之系
        爭逆向車輛所在位置。
    (2)、是以，南工處所設置之攝影機，回傳至監視螢幕本即無
        法掌控系爭逆向車輛之正確位置所在，且該攝影機既係
        為觀察國道三號公路上之車流量而設置，要與取締逆向
        車輛之交通違規事件無關；自難僅因攝影機無法拍攝系
        爭逆向車輛之所在位置，即可謂南工處設置攝影機有欠
        缺，暨監視螢幕無法判斷系爭逆向車輛之正確位置，即
        謂其所屬交控中心人員有過失。故上訴人主張：南工處
        設置攝影機與監視螢幕，卻未發現系爭逆向車輛之位置
        ，以採取應變措施，其設置攝影機顯有欠缺，暨其所屬
        人員亦有過失云云，並無足取。
(三)、上訴人請求被上訴人賠償之金額以若干為當？
   1.按損害賠償之債，以有損害之發生及有責任原因之事實，
     並二者之間，有相當因果關係為成立要件。故當事人所主
     張損害賠償之債，如不合於此項成立要件者，即難謂有損
     害賠償請求權存在（最高法院48年台上字第481號判例意旨
     參照）。
   2.承前，南工處對於公有公共設施之設置，並未有何欠缺；
     其所屬人員亦未有執行職務過失不法之行為，或怠於行使
     職務之情事；另國道公路警察局所屬人員，亦未執行職務
     有不法之過失行為，或怠於行使職務之情形；足見系爭車
     禍之發生，要與被上訴人所屬人員執行職務之行為，或南
     工處公有公共設施之設置均屬無涉。故上訴人依國賠法第2
     條第2項、第3條第1項規定，請求被上訴人應連帶賠償其等
     如附表所示之損害云云，核屬無據，應予駁回。
五、從而，上訴人依國賠法第2條第2項、第3條第1項規定，請求
    被上訴人應連帶給付上訴人各如附表所示之金額，並加計自
    起訴狀繕本送達翌日起算法定遲延利息，均為無理由，不應
    准許。其假執行之聲請亦失所附麗，應併予駁回。原審為上
    訴人敗訴之判決，及駁回其假執行之聲請，並無不合。上訴
    意旨仍執前詞指摘原判決不當，求予廢棄改判，為無理由，
    應予駁回。
六、本件事證已臻明確，兩造其餘之攻擊或防禦方法，經本院審
    酌後均認與本件之結論無涉，茲不再一一論列，併予敘明。
七、據上論結，本件上訴為無理由，依民事訴訟法第449條第1項
    、第78條、第85條第1項但書，判決如主文。
中    華    民    國    99    年    12    月    14    日
                    民事第十三庭
                        審判長法  官  蕭艿菁
                              法  官  賴劍毅
                              法  官  楊絮雲
正本係照原本作成。
如不服本判決，應於收受送達後20日內向本院提出上訴書狀，其
未表明上訴理由者，應於提出上訴後20日內向本院補提理由書狀
（均須按他造當事人之人數附繕本）上訴時應提出委任律師或具
有律師資格之人之委任狀；委任有律師資格者，另應附具律師資
格證書及釋明委任人與受任人有民事訴訟法第466條之1第1項但
書或第2項（詳附註）所定關係之釋明文書影本。如委任律師提
起上訴者，應一併繳納上訴審裁判費。
中    華    民    國    99    年    12    月    14    日
                              書記官  王秀雲
附註：
民事訴訟法第466條之1（第1項、第2項）：
對於第二審判決上訴，上訴人應委任律師為訴訟代理人。但上訴
人或其他法定代理人具有律師資格者，不在此限。
上訴人之配偶、三親等內之血親、二親等內之姻親，或上訴人為
法人、中央或地方機關時，其所屬專任人員具有律師資格並經法
院認為適當者，亦得為第三審訴訟代理人。

司法院資訊處製作；財團法人民間司法改革基金會備份。
